【裁判字號】    97,簡上,93
【裁判日期】    980722
【裁判案由】    清償借款
【裁判全文】
臺灣板橋地方法院民事判決              97年度簡上字第93號
上  訴  人  丁○○
            戊○○
            丙○○
前列三人共同
訴訟代理人  李旦律師
            江俊賢律師
被上訴人    彰化商業銀行股份有限公司
法定代理人  乙○○○○○○○○○○○○
訴訟代理人  甲○○
上列當事人間請求清償借款事件，上訴人對於中華民國97年3 月
14日本院三重簡易庭96年重簡字第9867號第一審簡易判決提起上
訴，經本院於98年7 月15日言詞辯論終結，判決如下：
    主  文
上訴駁回。
第二審訴訟費用由上訴人連帶負擔。
    事實及理由
一、被上訴人起訴主張：主債務人孫美華邀同黃久吉（即上訴人
    之被繼承人）為連帶保證人，向被上訴人北三重埔分行借款
    新臺幣（下同）1,000,000 元，並簽訂同額借據。詎前開借
    款，借款人孫美華自民國86年12月29日起未依約償還，迭經
    催討無效，經被上訴人向台灣士林地方法院聲請執行借款人
    之不動產，僅部分受償，尚有447,787 元、約定遲延利息及
    違約金（下簡稱系爭借款）未為清償。然黃久吉於85年3 月
    1 日死亡，經查其繼承人計有訴外人黃啟禎、上訴人丁○○
    、戊○○、丙○○、黃文蒂、黃文潔、黃文慧等人，僅有黃
    啟禎依法辦理拋棄繼承，其餘上訴人均未辦理拋棄或限定繼
    承，故依據民法第1153條規定，上述繼承人（即上訴人）對
    黃久吉之債務即系爭借款應負連帶清償責任，為此，依據連
    帶保證之法律關係，請求上訴人應連帶給付被上訴人447,78
    7 元及自95年9 月27日起至清償日止，按年利率百分之9.9
    計算之利息，暨自95年9 月27日起按上開利率百分之20計算
    之違約金等語。
二、上訴人丁○○、戊○○、丙○○則抗辯：
  (一)被上訴人對本件連帶保證債務之存在應負舉證責任上訴人丁
    ○○等之前根本不知曉有本筆連帶保證債務之存在，亦未曾
    接獲被上訴人任何通知。因時間久遠，上訴人等亦根本無法
    清查相關事證，被上訴人所指系爭借款債務是否屬實？所積
    欠之本金金額如何計算？利息如何計算？違約金如何計算？
    是否催告過連帶保證人或繼承人？借款當事人雙方之前是否
    曾合意延期清償？相關請求權是否已罹於時效？…等事實均
    為不明，被上訴人自應負舉證責任。被上訴人僅憑所稱一審
    證物四之鈞院92年度促字第44817 號支付命令乙紙，該支付
    命令對上訴人等亦無既判力，則根本無法證明上開各項待證
    事實。
  (二)被上訴人所述之借款情事為82年12月28日，距今已逾14年，
    更況連帶保證人黃久吉亦早於85年3 月2 日死亡，系爭連帶
    保證契約之主債務人孫美華未依約繳息之違約事實似遲至於
    87年5 月15日始發生（以一審原證2 強制執行分配表所載）
    ，連帶保證人黃久吉死亡之後，已不得再為權利義務之主體
    ，連帶保證人之責任即已結束。連帶保證人死亡後始發生違
    約事實之債務，當不在其繼承人上訴人丁○○等繼承之範圍
    。
  (三)被上訴人已允許債務人延期清償，上訴人等即不需負連帶保
    證清償責任
  (1)按「按民法第755 條規定：「就定有期限之債務為保證者，
    如債權人允許主債務人延期清償時，保證人除對於其延期已
    為同意外，不負保證責任」，該條所謂「允許債務人延期清
    償」，不以債權人有明示之意思表示為限，即依具體事實，
    揆之一般交易觀念，足認債權人已有延期清償之默契，應包
    括之（最高法院44年度台上字第180 號判決參照）」、「所
    謂允許，不以債權人有明示之意思表示為限，即依具體事實
    揆之一般交易觀念，足認債權人已有延期清償之默契者，亦
    包括之。查被上訴人原聲請板橋地院對上訴人甲○○所有不
    動產強制執行，於80年9 月18日以「伊與該債務人業已達成
    和解，是本案已無執行之必要」，而撤回強制執行之聲請…
    …若被上訴人收受清償日後延期始得兌現之第三人支票，且
    亦因此舉致使被上訴人撤回前開強制執行之聲請，縱被上訴
    人無准予峻榮公司延期清償之明示，衡之一般交易觀念，是
    否足認被上訴人已有延期清償之默契，亦待澄清」、「所謂
    允許，不論出於債務人之央求而被動同意，或出於債權人之
    自動同意，均包括在內。次按民法第七百五十五條亦未有附
    加自願或被事實所迫等限制，並包括明示及默示之意思表示
    在內，祇須債權人於意思（明示或默示）自主情形下為允許
    延期清償之意思表示即足當之」，最高法院89年度台上字第
    1576號、92年度台上字第1277號、94年度台上字第2302號判
    決可資參照。
  (2)經上訴人向地政機關查詢強制執行金額計算書分配表上之拍
    賣標的「臺北市○○區○○段一小段170 地號與10139 建號
    」之不動產資料竟發現，被上訴人之前曾二度查封該不動產
    後（87年8 月21日、89年7 月17日），後隨即撤銷查封（87
    年12月14日、90年9 月27日），顯見被上訴人與借款人孫美
    華就系爭借款債務應有另行達成延期清償之協議，則依民法
    第75 5條之規定：「就定有期限之債務為保證者，如債權人
    允許主債務人延期清償時，保證人除對於其延期已為同意外
    ，不負保證責任」，連帶保證人黃久吉或繼承人上訴人等均
    未同意延期清償，則上訴人等即不需負連帶保證清償責任。
  (3)再者，由一審強制執行分配表可知，被上訴人在借款人黃美
    華已違約未按期清償借款而視為全部到期之情況下，被上訴
    人不為全部取償，反而竟後再第二次借款新台幣100 萬元予
    借款人黃美華，顯見被上訴人當時應與借款人黃美華就系爭
    借款另行達成延期清償之協議，被上訴人始可能再次借款10
    0 萬元予黃美華，而連帶保證人黃久吉已死亡當不可能同意
    延期清償，依民法第755 條之規定，上訴人等當不負保證責
    任。
  (4)又，本件系爭借款為一般保證契約，並非所謂「最高限額保
    證契約」，且「最高限額保證契約與一般保證契約不同，未
    定期間之最高限額保證契約在保證人未依民法第754 條規定
    終止或有其他消滅原因以前，所生約定範圍內之債務不逾最
    高限額者，均為保證契約效力所及。故在該保證契約有效期
    間內，所發生約定範圍內之債務，如債權人允許主債務人延
    期清償，而所延展之清償期仍在保證契約有效期間內者，保
    證人不得援引民法第755 條規定主張不負保證責任。……本
    院50年台上字第1470號判例係就定有期間之最高限額保證契
    約所表示之見解」，最高法院95年度台再字第8 號判決意旨
    參照，故被上訴人所舉最高法院50年度台上字第1470號判例
    與本件事實並不相同，當無適用之餘地，上訴人自得依民法
    第755 條之規定，不負保證責任，附此敘明。
  (四)保證人黃久吉並未預先同意債權人得延期清償，被上訴人應
    負舉證責任
  (1)被上訴人稱保證人黃久吉已預先同意被上訴人得延期清償之
    事，被上訴人應負舉證責任。
  (2)更況，「惟按依民法第247 條之1 第2 款規定，當事人一方
    預定用於同類契約之條款而訂定之契約，若為加重他方當事
    人責任之約定，按其情形顯失公平者，該部分約定無效。前
    開借據授信約定書第11條第2 款之約定，均屬被上訴人事先
    印製之定型化契約條款，為被上訴人所不爭執。惟依上開約
    定條款之結果，被上訴人如允許主債務人延期清償，不必再
    徵求連帶保證人之同意，該連帶保證人仍須負全部債務之保
    證責任，則上訴人就該原定有期限，且基於特定關係始同意
    承擔之連帶保證人責任，縱使其後終止該特定關係，仍將因
    主債務人及債權人間之延期清償之合意，而可能終生不能解
    免其責任，顯然不當加重其保證人之責任。其次，上訴人擔
    任連帶保證人，乃被上訴人同意貸放系爭借款條件之一，上
    訴人為貸得主債務人需用款項，自無選擇不依債權人要求簽
    訂前開約定條款之餘地，而各該約定條款，已違反民法第73
    9 條之1 及第755 條對於保證人之保護規定，自係對於經濟
    上之弱者，依預先印製之定型化契約條款，剝奪其應受法律
    保護之權利，而顯失公平，應認該部分約定無效。故而尚不
    得認上訴人已拋棄其同意被上訴人對主債務人延期清償之權
    利」，臺灣高等法院高雄分院92年度重上字第37號與最高法
    院93年度台上字第603 號判決均採同一見解，故縱算被上訴
    人與保證人黃久吉間之保證契約有類似預先允許延期清償之
    定型化契約條款，惟此條款明顯不當加重保證人之責任，顯
    失公平，依民法第247 條之1 第2 款規定與前述判決意旨，
    自應認該部分約定無效。原審不查，遽認依系爭借款借據約
    定事項第13條，上訴人等不得主張不負保證責任云云，顯失
    公平。
  (五)連帶債務人黃久吉之繼承人早已為遺產分割協議，依照民法
    第1171條第2 項規定，上訴人丁○○等之連帶責任實已免除
  (1)按，上訴人丁○○等固為連帶債務人黃久吉之繼承人，然黃
    久吉前於85年3 月2 日死亡，其繼承人亦早於86年1 月6 日
    辦理遺產稅申報並為遺產分割協議，迄今已遠超過5 年除斥
    期間，依照民法第1171條第2 項規定，上訴人丁○○等之連
    帶責任實已免除。被上訴人雖稱一審僅為遺產稅更正通知單
    云云，惟連帶債務人黃久吉之繼承人乃是於達成遺產分割協
    議後始能辦理遺產稅申報，故由繼承人早於86年1 月6 日即
    辦理遺產稅申報即可證明上訴人等已為遺產分割。
  (2)又為維持社會秩序與交易安全之安定，關於繼承人之連帶責
    任，民法第1171條第2 項明定繼承人之連帶責任，自遺產分
    割時起，如債權清償期在遺產分割後者，自清償期屆滿時起
    ，經過五年免除，是自遺產分割後5 年內，均屬被繼承人債
    權人得行使權利期間，倘債權人逾法律明定之5 年除斥期間
    而不行使權利，繼承人自免除其連帶責任，故被上訴人稱「
    惟不論屬何種期間，一經債權人行使權利即無從起算」云云
    ，其法律見解當屬錯誤，附此陳明。
  (六)有關利息之請求亦有民法第126 條5 年短期消滅時效之適用
    ，上訴人丁○○等自得拒絕給付逾5 年之利息請求。
  (七)被上訴人基於連帶保證契約、繼承關係請求上訴人丁○○等
    連帶清償保證債務，實有違誠信原則、非屬正當行使權利之
    行為。被上訴人亦與有過失，且本件應適用情事變更原則
  (1)民法第148 條規定：「權利之行使不得違反公共利益、或以
    損害他人為主要目的。行使權利、履行義務，應依誠實信用
    方法」，修正前民法第219 條亦規定：「行使債權，履行債
    務，應依誠實信用原則」，而所謂「誠信原則」，為一般行
    使權利、履行債務之共通原則，學說視之為帝王條款。亦即
    ，依據誠信原則之法理，法院應針對個別具體事件之特別情
    形，較量雙方當事人彼此之利益，務使在法律關係上得到公
    平妥當之結果。如債權人行使權利之方式違反誠信原則，法
    院應酌減甚或免除債務人之債務。而所謂「權利濫用」係指
    債權人在外觀上雖係行使權利，然實質上卻違反權利之社會
    性，因而不能認為正當行使權利之行為。針對債權人濫用權
    利之結果，法院應依職權公平裁量，為變更原有法律效果之
    判決。觀諸本案情形：由於85年3 月2 日連帶保證人黃久吉
    死亡時，被上訴人非但怠於通知繼承人上訴人丁○○等有關
    系爭連帶保證債務之存在，且繼承人亦無從取得系爭連帶保
    證契約之契約正本或影本，故繼承人丁○○等根本無法得知
    此保證債務之存在，進而亦無從主張限定繼承之權利。且主
    債務人孫美華違約事實發生於連帶保證人死亡之後，被上訴
    人更未主動將主債務人違約之事實通知連帶保證人之繼承人
    上訴人丁○○等，直至11年之後被上訴人始以本件訴訟請求
    之，被上訴人行使權利之方法實質上係濫用權利，顯然違反
    誠信原則，並非正當行使權利之行為，豈是法律所應保護之
    對象。則基於誠信原則之法理，  鈞院不應准許被上訴人請
    求上訴人丁○○等負連帶清償責任。
  (2)民法第227 條之1 規定：「契約成立後，情勢變更，非當時
    所得預料，而依其原有效果顯失公平者，當事人聲請法院增
    減其給付或變更其他原有效果」，亦即，法律關係發生後，
    為其基礎之情事，於該法律效力完了前，因不可歸責於當事
    人之事由致發生非當初所得預料之變更，如仍貫徹原訂之法
    律效力則顯失公平且有悖誠信原則者，即應認其法律效力應
    予以相當之變更，此原則即為情勢變更原則：上訴人丁○○
    等對系爭連帶保證契約之存在如前所述係完全不知情，居於
    善意第三人之地位，且連帶保證人黃久吉死亡時，系爭保證
    契約之主債務人孫美華尚按期繳款，並未發生違約之事實。
    倘將此發生於繼承之後之義務強課於善意不知情之繼承人，
    非但違反現代權利義務止於一身之法理，顯失公平正義，更
    有悖於誠信原則應認為情勢已有重大變更，符合民法第227
    條之1 之規定，系爭保證契約之法律效力應予以相當之變更
    。上訴人丁○○等謹聲請  鈞院審酌上開事實酌減或免除連
    帶保證人之繼承人之連帶清償責任。
  (3)被上訴人所主張之債權請求之違約金及利息，利息高達年息
    9.9%，加計年息20% 之違約金，一年總共高達29.9% 利息，
    依一般社會情況，其利息與違約金約定顯屬過高，依民法第
    25 2條規定應為酌減。且依民法第217 條規定：「損害之發
    生與擴大，被害人與有過失者，法院得減輕賠償金額，或免
    除之。重大之損害原因，為債務人所不及知，而被害人不預
    促其注意或怠於避免或減少損害者，為與有過失。前二項之
    規定，於被害人之代理人或使用人與有過失者，準用之」。
    本件由於被上訴人怠於通知連帶保證人之繼承人有關連帶債
    務之存在，亦未通知連帶保證人之繼承人有關主債務人違約
    事實之發生，使得連帶保證人之繼承人未能即時清償，而造
    成利息與違約金等之繼續擴大，故系爭保證債務除本金外，
    尚有違約金與遲延利息等之發生（由一審強制執行分配記載
    ，本金為883,271 元，利息竟高達732,372 元，另有違約金
    100,60 2元），債權人可謂與有過失，類推適用民法第217
    條之結果，被上訴人請求上訴人丁○○等給付利息、違約金
    等，應不予准許。
  (八)為此，聲明：(1)原判決廢棄；(2)上開廢棄部分，被上訴人於
    第一審之訴駁回；
三、原審為上訴人敗訴之判決，判命上訴人如數給付。上訴人不
    服，提起上訴，聲明：(1)原判決廢棄；(2)上開廢棄部分，被
    上訴人於第一審之訴駁回。被上訴人對於上訴人之上訴則聲
    明：上訴駁回。
四、兩造不爭執之事實：
  (一)本件原連帶保證人黃久吉於85年3 月1 日死亡，其繼承人計
    有訴外人黃啟禎、黃文蒂、黃文潔、黃文慧上訴人丁○○、
    戊○○、丙○○等人，僅有黃啟禎依法辦理拋棄繼承，其餘
    上訴人均未辦理拋棄或限定繼承。
  (二)本件上訴人繼承之財產足以清償保證債務（詳上訴卷第32頁
    ）。
  (三)債務人孫美華積欠被上訴人二筆債務，其中一筆為88萬3271
    元，由黃永吉擔任連帶保證人，經被上訴人向本院聲請核發
    支付命令確定（即本院92年度促字第44817 號支付命令），
    另積欠被上訴人82萬1500元，經本院90年度訴字第2313號民
    事判決確定（均詳台灣士林地方法院95年度執字第6747號執
    行卷），經被上訴人強制執行孫美華之財產，僅受償126 萬
    8458元，尚有188 萬4547元尚未受償。
  (四)兩造合意以被上訴人所提出95年度執字第6474號債權明細表
    債權計算書暨執行費用明細表所記載之計息本金、起算日、
    結算日、延帶天數、利息、違約金欄之記載（詳本院卷第11
    1 頁）作為計算主債務人孫美華積欠被上訴人上開四(三)所示
    二筆債務之基準（詳本院卷113 頁背面）。然上訴人對於上
    開明細表所記載之償還日期與償還金額欄之記載，則加將爭
    執。
五、主債務人孫美華所提出之給付是否應先抵充本件債務：
  (一)按「對於一人負擔數宗債務而其給付之種類相同者，如清償
    人所提出之給付，不足清償全部債額時，由清償人於清償時
    ，指定其應抵充之債務。」、「清償人不為前條之指定者，
    依左列之規定，定其應抵充之債務：一、債務已屆清償期者
    ，儘先抵充。二、債務均已屆清償期或均未屆清償期者，以
    債務之擔保最少者，儘先抵充；擔保相等者，以債務人因清
    償而獲益最多者，儘先抵充；獲益相等者，以先到期之債務
    ，儘先抵充。三、獲益及清償期均相等者，各按比例，抵充
    其一部。」民法第321 條、第322 條固定有明文。惟清償抵
    充之方法，依契約自由原則，得由當事人以契約定之，是謂
    約定抵充，僅於當事人無約定時，始上開民法所設法定抵充
    順序規定之適用（鄭玉波著：民法債編總，第53 7頁）。次
    按清償人或受領清償民未依前條為清償之抵充者，其清償依
    下列各款之規定抵充之，日本民法第489 條定有明文，則主
    債務人未為債務之抵充，則清償人不為抵充之指定時，受領
    清償人得予指定，他國亦有立法例可稽，則清償人未為抵充
    之指定時，受領清償人為清償抵充之指定，對於清償人並非
    顯失公平，法理至明。
  (二)查主債務人孫美華於附表二「結算日」欄編號2 至18所示之
    日期，匯給被上訴人如「還款金額」欄所示金額之事實，固
    據上訴人提出彰化銀行存款憑條為證（詳本院卷第124 至12
    8 頁），惟上開存款憑證並無所提出給付應抵充何筆債務之
    記載。又被上訴人主張依據其與主債務人孫美華所訂立之借
    據約定事項第11條之約定：「借款人對貴行所負各宗債務，
    如清償人所提出之給付不足以清償全部或任何一筆債務，或
    貴行處分擔保物，或處分保款人、連帶保證人，有關票據債
    務人等財產所得價金，不足抵償保款人所負全部債務時，由
    貴行指定應抵充之債務，並決定其抵充之方法及順序」（詳
    原審卷第79頁背面），則被上訴人自得依上開約定僅將孫美
    華於附表二編號15-17 所示結算日所提出之給付用以抵充本
    件債務，而將其餘結算日所提出之給付用以抵充另筆821,50
    0 元債務。
  (三)上訴人雖又主張：上開約定事項第11條之約定不當加重連帶
    保證人之責任，且係預先印製之定型化契約條款，剝奪保證
    人應受法律保護之權利，顯失公平，依民法第247 條之1 第
    2 款之規定，應屬無效云云。惟查清償抵充之方法依契約自
    由原則得由當事人以契約定之，已如前述，且本件主債務人
    並未為清償抵充之指定，則被上訴人於主債務人未為清償抵
    充指定之情形下為清償抵充之指定，對於主債人而言，亦難
    認係顯失公平。核上訴人此部分之抗辯，顯屬無據，不足採
    信。
  (四)縱上所述，主債人孫美華於因未指定抵充次序，被上訴人僅
    將孫美華於94年11月30日、95年1 月17日、95年3 月10日清
    償之10,000元、10,003元、20,000元用以抵充本件債務，經
    予抵充後，孫美華於95年9 月26日結算時尚積被上訴人本金
    883 ,271 元 、利息732,372 元、違約金1,716,245 元，總
    計為1,716,245 元（細目詳附表一）。嗣經台灣士林地方法
    院執行處強制執行主債務人孫美華之財產，被上訴人受分配
    1,268,458 元，被上訴人指定全部用以抵充本件債務，經按
    違約金、利息、本金之先後次序抵充後，主債務人尚積欠被
    上訴人本金447,787 元。
四、被上訴人有無同意主債務人孫美華延期清償：
  (一)被上訴人雖於分別於87年及88年間向訴外人孫美華所有之不
    動產聲請強制執行後復行撤回，有臺灣士林地方法院函3 份
    及執行處通知1 份附卷可稽，惟依87年12月10日臺灣士林地
    方法院87年度執字第6181號函文僅記載「茲以本案業經債權
    人撤回本件執行，請即辦理塗銷查封登記。」，並未記載被
    上訴人撤回該次執行之原因，尚無從證明被上訴人與訴外人
    孫美華已成立和解或有允許延期清償之情事，故自不得僅因
    被上訴人將該次執行撤回即遽認被上訴人與訴外人孫美華有
    達成延期清償之協議。又依90年9 月24日臺灣士林地方法院
    88年度執字第15740 號民事執行處通知記載「本院受理88年
    執字第15740 號拍賣抵押物強制執行事件，業經依強制執行
    法第95條第2 項規定視為撤回此不動產執行終結在案」，顯
    係因無人應買而視為撤回，亦不得作為被上訴人與訴外人孫
    美華有允許延期清償之證明。
  (二)上訴人雖又抗辯：被上訴人於93年9 月間就系爭連帶保證債
    務達成延期清償之合意，此由主債務人孫美華自93年10有起
    按有償還10,000元之事實，應可推知被上訴人與借款人孫美
    華就系爭債務應有另行達成清償之協議，且所清償之每有10
    ,0 00 元應係優先清償本件連帶債務，否則，主債務人孫美
    華自87年間起即已未按期清償，為何突於93年10月起又開始
    以每月10,000元清償所積欠之債務，而且時間長達15個月，
    故由常理確可推知被上訴人與主債務人孫美華就系爭借款應
    有另行達成延期清償之協議云云，惟上訴人自認主債務人孫
    美華與被上訴人並未就延期清償之事宜訂立書面契約（詳本
    院卷第146 頁），且被上訴人亦否認曾於93年9 月間與主債
    務人孫美華達成延期清償之合意，衡諸常情，被上訴人銀行
    苟與主債務人達成延期清償之合意，通常會訂立書面之契約
    以為憑證，上訴人既無法提出延期清償之書面，核上訴人此
    部分之抗辯，已難認為可採。
  (三)況上訴人對於本件主債務人孫美華所提出之給付應先抵充違
    約金，次充利息，再充原本之次序，並不爭執，僅對於主債
    務人孫美華所提出之給付，究應先抵充本件債務或得由被上
    訴人選擇抵充另筆821,500 元之借款有所爭執。而被上訴人
    主張其得任意選擇抵充本件債務或另筆821,500 元之債務，
    經其自由選擇抵充債務後，本件債務於95年9 月26日結算時
    主債務人積欠之債務總額為1,716,247 元（細目詳附表一所
    示）。上訴人則主張應先抵充本件債務，經優先抵充本件債
    務後，本件債務於95年9 月26日結算時主債務人積欠之債務
    總額為1,625,184 元（細目詳附二所示）。縱令依據上訴人
    之主張加以計算，主債務人於93年10月6 日開始還款時，尚
    積欠之本金為883,271 元，利息為559,880 元，違約金為10
    1,10 6元，三者合計為1,544,257 元；迨至95年3 月10日時
    始將違約金清償完畢，並仍積欠本金883,271 元及利息684,
    416 元，兩者總計為1,567,687 元。而本金883,271 元之利
    息按年利率9.9%，每月以30日計算，每月即高達7,187 元（
    計算式：883271*0.09 9*30/365=71 87），亦即主債務人每
    月清償10,000元，其中有7,187 元必須用以支付利息，僅餘
    2,81 3元可用以清償已積欠之本金與利息，則主債務人即令
    自95年4 月10日起按月給付被上訴人10,000元，亦須連續支
    付55 8個月（計算式：0000000/2813=558，小數點以下無條
    件進位），即自95年4 月30日起必須再經46.5年，始能清償
    本件債務。核上訴人主張被上訴人同意主債務人以每月清償
    10,0 00 元之方式延期清償，無異謂被上訴人同意主債務人
    於48年內清償本件債務即可（即自93年10月起算至95年3 月
    止共計1.5 年加46.5年），顯然乖離常理，洵無可採。
六、上訴人得否免負連帶責任：
  (一)按繼承人有數人時，在分割遺產前，各繼承人對於遺產全部
    為公同共有，民法第一千一百五十一條定有明文，被上訴人
    自不得在分割遺產前，主張遺產中之特定部分，由其個人承
    受。最高法院30年上字第202號判例著有明文。
  (二)上訴人雖主張：渠等於86年1 月6 日辦理遺產稅申報時並為
    協議分割，且達成遺產分割後始能辦理遺產稅申報，故渠等
    早於86年1 月6 日辦理遺產稅申報即可證明已為遺產分割，
    且迄今已迄5 年除斥期間，自無庸再負連帶責任云云。惟按
    辦理遺產稅申報並不以辦理遺產分割為必要，此為一般之經
    驗法則，是上訴人以渠等已完成遺產稅申報為由，主張已辦
    理遺產分割，顯無可採。況且上訴人所繼承黃久吉如附表三
    所示之土地，係於96年2 月16日始辦妥分割繼承登記，有被
    上訴人所提出之土地登記謄本1 份在卷足憑（詳本院卷第93
    -110頁），堪認上訴人於96年2 月15日以前就渠等所繼承之
    土地並未辦妥遺產分割登記。則上訴人於辦理繼承之土地繼
    承分割登記前，所繼承之土地既屬全體繼承人公同共有，自
    不得主張已完成遺產之分割，而開始起算免負連帶責任之除
    斥期間。核上訴人此部分之抗辯，難認有據。
  (三)上訴人雖又抗辯：被上訴人於保證人死亡後11年始對於上訴
    人提起訴訟請求，係屬權利濫用，且將發生於死亡後之義務
    強課於善意不知情之繼承人，應認有情事變更原則之適用，
    而應免除上訴人之連帶責任云云。惟查被上訴人請求上訴人
    清償債務之目的在實現其債權內容，且無反公共利益，顯非
    濫用權利。又保證人黃久吉即上訴人之被繼承人與被上訴人
    訂約時，即可預料主債務人孫美華即黃久吉之配偶未依約清
    償債務時，如保證人亦未代負履行責任，利息與違約金即會
    隨時間之經過而累積，並非訂約時無法預見之情事，自無情
    事變更原則之適用。核上訴人此部分之抗辯，亦屬無據。
七、上訴人抗辯被上訴人與有過失部分：
  (一)上訴人雖又主張：上訴人之利息請求權已罹於5 年之時效期
    間而消滅，且被上訴人怠於通知上訴人被繼承人違約之事實
    ，致上訴人未能即時清償，致利息與違約金之繼續擴大，被
    上訴人亦有過失，上訴人自得免負利息與違約金云云。惟查
    被上訴人係請為上訴人給付本金447,787 元，及自95年9 月
    27日起至清償日止之利息與違約金，該部分之利息並未罹5
    年之消滅時效。又上訴人所積欠自95年9 月27日起至清償日
    止之利息與違約金，係因上訴人於被上訴人強制執行主債務
    人孫美華之財產受分配後，未再主動清償被上訴人所致，被
    上訴人並無過失可言。
  (二)本件債務依臺灣士林地方法院95年執字第6474號民事執行處
    強制執行金額計算書分配表所載，系爭借款之債權原本為88
    3,271 元，債權利息自87年5 月15日起算至95年9 月26日止
    計為732,372 元，違約金為100 ,602 元 ，總計為1,716,24
    5 元，另該次執行扣除執行費及土地增值稅後，被上訴人所
    獲分配金額為1,268,458 元，即被上訴人請求上訴人應連帶
    清償部分即為前開之不足額447,787 元（計算式如下：1,71
    6,245 -1,268,458＝447,787） ，其中關於87年5 月15日起
    算至95年9 月26之利息部分，依前揭民法第323 條規定，被
    上訴人業依執行程序拍賣訴外人孫美華所有之不動產而獲償
    ，是被上訴人起訴請求上訴人應連帶給付447,787 元之部分
    自非係利息，上訴人抗辯利息請求已逾5 年時效云云，顯有
    誤會，併予敘明。
八、末按繼承人自繼承開始時，除本法另有規定外，承受被繼承
    人財產上之一切權利、義務；又繼承人對於被繼承人之債務
    ，負連帶責任，民法第1148條及第1153條分別定有明文。又
    保證人死亡前已發生之債務，其繼承人自應於其約定限度之
    範圍內承受，負連帶償還責任（最高法院81年台上字第1011
    號判決參照）。查本件主債務人孫美華既尚積欠被上訴人借
    款本金447,787 元，及自95年9 月27日起至清償是止按年利
    率百分之9.9%計算之利息，暨按上開利率百分之20計算之違
    約金，且上訴人之被繼承人又擔任主債務人孫美華之連帶保
    證人，則被上訴人依據連帶保證之法律關係請求上訴人連帶
    給付上開金額，即屬有據，應予准許。是原審判命上訴人如
    數給付，並依職權告假執行，於法並無不合。上訴意旨指摘
    原判決不當，求予廢棄改判，為無理由，應予駁回其上訴。
九、據上論結，本件上訴為無理由，依民事訴訟法第436 條之1
    第3 項、第449 條第1 項、第78條、第85條第2 項，判決如
    主文。
中    華    民    國    98    年    7     月    22    日
                  民事第三庭    審判長法  官  朱耀平
                                      法  官  徐玉玲
                                      法  官  何君豪
以上正本證明與原本無異。
不得上訴。
中    華    民    國    98    年    7     月    24    日
                                      書記官  黃琴茜


司法院資訊處製作；財團法人民間司法改革基金會備份。
